【裁判字號】    89,重訴,1180
【裁判日期】    900919
【裁判案由】    損害賠償
【裁判全文】
臺灣臺中地方法院民事判決  八十九年度重訴字第一一八○號
    原      告    丙○○
    訴訟代理人    乙○○
    法定代理人    甲○○
                  陳福林
右當事人間請求損害賠償事件，本院判決如左：
    主      文
原告之訴及其假執行之聲請均駁回。
訴訟費用由原告負擔。
    事      實
甲、原告方面：
一、聲明：
    被告應給付原告新台幣（下同）一百萬元，及自起訴狀繕本送達翌日即民國九十
    年二月二十八日起至清償日止，按週年利率百分之五計算之利息；願供擔保，請
    准宣告假執行。
二、陳述：
  (一)原告於八十四年四月二十八日向被告購買坐落台中縣豐原市○○段六四四─二０
    、六四四─五一、六四四─五六地號土地上預售屋名為「大新町」編號Ｂ棟八樓
    （建號：七四七五號）房地一戶；訂約同時兩造另就該房屋訂立房屋預定租賃契
    約書，由原告將該房屋出租予被告；嗣建屋完成點交予原告後，兩造再於八十六
    年六月五日就該房屋訂立房屋租賃契約，約定租期自八十六年七月二十日起至八
    十九年七月十九日止。
  (二)嗣原告於八十七年間委託被告將該房地出賣，並由被告處理一切買賣及清償銀行
    貸款、塗銷抵押權事宜，原告即未再過問所有買賣細節，而被告於八十七年十月
    七日將系爭房地出賣予訴外人楊青，並辦妥所有權移轉登記手續，被告並將原告
    應得之款項匯入原告之戶頭；詎料近日接到訴外人楊青表示該房地之抵押權並未
    塗銷，而訴外人楊青係付清全部買賣價金，委託被告前往銀行清償貸款及塗銷抵
    押權者，但被告除將原告應得之款項匯入原告之戶頭外，其餘款項則挪作他用，
    而違背原告及訴外人楊青所委任之任務，迄今未清償銀行貸款及塗銷抵押權，原
    告仍為該抵押權之債務人，致生損害於原告，而系爭房地設定本金最高限額一百
    十四萬元之抵押權，原告應受有一百萬元之損害，爰依委任之法律關係，求為如
    聲明所示之判決。
三、對被告抗辯之陳述：
  (一)原告之系爭房地抵押金額為最高限額新台幣一百十四萬元，抵押權人為臺灣中小
    企業銀行，經原告與銀行協調該房地貸款事宜，惟銀行表示因系爭房地與另二筆
    被告借用原告名義之房地合計三筆不動產，係共同向銀行設定抵押權而向銀行借
    款六百二十二萬元，即同一筆借款債務有三個擔保品，故如欲取得清償證明須清
    償全部借款，被告係不願全部清償始違反兩造所定之委任契約，未將出賣所得之
    項款清償銀行，致使原告仍背負上開債務，而受有損害。
  (二)又被告於八十七年十月七日將系房地出賣予訴外人楊青，由被告以原告之代理人
    名義簽約，依買賣契約第五條約定：本件買賣之不動產如有抵押權等之登記應於
    移轉登記日期前由乙方（即被告）負責全部撤銷排除障礙或解決清楚，惟被告卻
    違反原告委託當時所委託之內容及與訴外人楊青所定之買賣契約，於向訴外人楊
    青收取款項後，將款項挪作他用，未清償抵押借款，致原告仍為該筆抵押借款之
    債務人，原告自受有損害。
四、證據：提出土地預定買賣契約書、房屋預定買賣契約書、房屋預定租賃契約書、
    房屋租賃契約書、不動產買賣契約書、切結書、借據各一件及建物登記簿謄本三
    件為證。並聲請訊問證人陳志士、劉榮宜、謝鴻彰。
乙、被告方面：
一、聲明：
    駁回原告之訴及假執行之聲請。
二、陳述：
  (一)對於有在八十七年間受原告之委任代為出售坐落台中縣豐原市○○段六四四─二
    ０、六四四─五一、六四四─五六地號土地及其上建號：七四七五號房地，並以
    一百萬元出賣予訴外人楊青之事實不爭執；惟否認有違背委任事務，並以系爭房
    地出賣所得之價金除將原告應得之部分（即原告買受時交付被告之自備款）交付
    原告外，其餘款項則業已清償原告所積欠銀行之借款，且被告並未同意代為塗銷
    系爭房地上之抵押權；蓋原告原為被告公司之股東，於上揭「大新町」建案，被
    告徵得原告同意後，另登記二戶房地於原告名義之下，而與原告所買受之系爭房
    地一併設定抵押權予訴外人臺灣中小企業銀行，且均以原告為抵押權之債務人與
    義務人，分別設定本金最高限額新台幣一百十四萬元、三百六十九萬元、三百八
    十七萬元之抵押權，共同擔保原告對訴外人臺灣中小企業銀行之債務。因係一併
    設定抵押權，如要塗銷其中一筆抵押權之登記，必須全部清償所欠之借款始可塗
    銷，此則為原告自始認識之事實；是被告雖受委任將系爭房地出售訴外人楊青，
    於訴外人楊青付清款項後，將原告應得之款項交付原告後，所得餘款顯不足償還
    全部之銀行借款，故未塗銷該抵押權。
  (二)本件原告起訴原因事實主張侵權行為，其後變更為委任關係，被告不同意原告為
    訴之變更。
三、證據：提出匯款單二件、土地登記簿謄本三件、建物登記簿謄本二件及借據影本
    一件為證。
    理      由
一、按不變更訴訟標的，而補充或更正事實上或法律上之陳述者，非為訴之變更或追
    加，雖未經被告同意，亦得為之，此觀之民事訴訟法第二百五十六條規定自明。
    且法院就原告所主張起訴原因之事實，判斷其法律上之效果，本不受原告所述法
    律上見解之拘束。本件原告起訴主張其委任被告出賣系爭房地，而被告有違背原
    告委任之任務，嗣於本院復補充其請求係基於委任之法律關係，其當事人、訴訟
    標的及訴之聲明三者均相同，僅為補充法律上之陳述，依前開說明，無庸得被告
    之同意，是被告以原告有為訴之變更，而主張不同意等詞，尚有未洽，原告所為
    補充法律上之陳述，洵屬有據，合先敘明。
二、原告主張其於八十七年間委託被告出賣原告所有坐落台中縣豐原市○○段六四四
    ─二０、六四四─五一、六四四─五六地號土地及其上建號：七四七五號房地，
    並由被告處理一切買賣及清償銀行貸款、塗銷抵押權事宜；嗣被告於八十七年十
    月七日將系爭房地出賣予訴外人楊青，並辦妥所有權移轉登記手續，並將原告應
    得之款項匯入原告之戶頭；詎料近日接到訴外人楊青表示該房地之抵押權並未塗
    銷，而訴外人楊青係付清全部買賣價金，委託被告前往銀行清償貸款及塗銷抵押
    權者，但被告除將原告應得之款項匯入原告之戶頭外，其餘款項則挪作他用，而
    違背原告及訴外人楊青所委任之任務，迄今未清償銀行貸款及塗銷抵押權，而原
    告仍為該抵押權之債務人，使原告受有一百萬元之損害，爰依委任之法律關係，
    求為判決如聲明所示。被告則對於有受原告之委任代為出售系爭房地，並以一百
    萬元出售訴外人楊青之事實不爭執；惟否認有違背委任事務，並以系爭房地出賣
    所得之價金除將原告應得之部分（即原告買受時交付被告之自備款）交付原告外
    ，其餘款項則業已清償原告所積欠銀行之借款，且被告並未同意代為塗銷系爭房
    地之抵押權；並該抵押權之所以不能塗銷係因系爭房地是與另坐落同地號土地上
    之並登記為原告名義之二戶房屋，設定抵押權而共同擔保一筆對銀行之債務，且
    均以原告為抵押權之債務人與義務人，如要塗銷其中一筆抵押權之登記，必須全
    部清償所欠之借款始可塗銷，此則為原告自始認識之事實；是被告雖受委任將系
    爭房地出售訴外人楊青，於訴外人楊青付清買賣價金後，將原告應得之款項交付
    原告後，所得餘款則清償銀行，然並不足償還全部之銀行借款，故未塗銷該抵押
    權等語置辯。
三、本件原告主張其有於八十七年間委託被告出賣原告所有坐落台中縣豐原市○○段
    六四四─二０、六四四─五一、六四四─五六地號土地及其上建號：七四七五號
    房地；嗣被告於八十七年十月七日將系爭房地以一百萬元出賣予訴外人楊青，並
    已辦妥所有權移轉登記，而系爭房地上尚有本金最高限額一百十四萬元之抵押權
    未塗銷等事實，業據原告提出不動產買賣契約書一件、建物登記簿謄本一件可證
    ，且為被告所不爭執，堪信原告主張此部分事實為屬真實。
四、至原告主張被告將上開房地出賣予訴外人楊青後，除將原告應得之款項交付原告
    外，其餘則挪作他用，未清償銀行之貸款，而有違背委任事務，致原告受有一百
    萬元之損害等之事實，則為被告所否認，並以前情置辯。然按當事人主張有利於
    己之事實者，就其事實有舉證之責任，民事訴訟法第二百七十七條前段定有明文
    ；經查，原告主張被告將系爭房地出賣後，僅將原告應得之部分交付原告，其餘
    則挪作他用等事實，既經被告否認，自應由主張積極事實之原告負舉證之責；惟
    原告並未提出事證以實其說，僅以系爭房地出賣予訴外人楊青之買賣價金為一百
    萬元，及其上之抵押權尚未塗銷，而認受有一百萬元之損害，其舉證自有未足。
    且被告抗辯其出賣系爭房地之價金於交付應給付原告之部分後，其餘係用以清償
    原告積欠臺灣中小企業銀行之借款等事實，已據被告提出與訴外人楊青之買賣契
    約書及匯款單各一件可證；而依買賣契約書及匯款單之記載可知，訴外人楊青於
    八十七年十一月二十六日交付買賣價金之尾款六十九萬零四百二十二元後，被告
    即於同年十二月一日匯款六十九萬二千四百六十元至臺灣中小企業銀行原告帳戶
    ，用以清償原告積欠臺灣中小企業銀行之借款債務；另經訊證人即臺灣中小企業
    銀行承辦人員即證人劉榮宜亦結證被告已經清償借款之部分款項，足認被告所為
    抗辯應可採信，原告主張被告將出賣系爭房地所得之價金挪作他用等情，應不可
    採。
五、再原告主張其委任被告出賣系爭房地時有約定被告應將該房地上之抵押權塗銷，
    則亦為被告所否認，並以出賣系爭房地扣除交付原告之款項後，所得餘款並不足
    償還全部之銀行借款，故未塗銷該抵押權等情置辯。然查原告就其有與被告約定
    應由被告將本件系爭房地上之抵押權塗銷等事實，並未舉證以實其說；且系爭房
    地係與坐落同地號上之另二筆登記名義人亦為原告之房地即建號七三四六、七三
    五九號建物，分別設定本金最高限額一百十四萬元、三百六十九萬元、三百八十
    七萬元之抵押權予訴外人臺灣中小企業銀行，並共同擔保以原告為債務人之對臺
    灣中小企業銀行七百十一萬元之借款債務，有被告提出土地登記簿謄本三件、建
    物登記簿謄本二件及借據影本一件為證，且為原告所不否認者；另經訊證人劉榮
    宜亦證稱該抵押權是分別設定後，共同擔保同一筆債務，需全部清償後，始得塗
    銷全部之抵押權，足認被告所辯應屬可採。雖原告復主張另二筆房地係被告借用
    原告之名義登記所有權人及向臺灣中小企業銀行借款者，被告應負責將各該抵押
    權塗銷等語；然上揭三筆房地之登記所有權人既均為原告，且向臺灣中小企業銀
    行設定抵押權並借款之債務人亦為原告，是原告於以其名義向該銀行為抵押借款
    時，即負有約定之借款債務，此則為原告所明知；而於嗣後被告受原告之委任將
    本件系爭房地出售予訴外人楊青時，殊不論該房地上之抵押權是否有塗銷或有無
    變更義務人或債務人，均不會再增加原告已經存在之負擔（即對臺灣中小企業銀
    行之債務），自難認被告之未塗銷抵押權有何損及原告之利益，及致原告受有損
    害情事。原告是否受有損害，端視被告於收受買賣價金後，是否依委任之本旨處
    理買賣價金；而關於買賣價金之處理，被告除交付原告其應得之款項外，其餘已
    用於清償上揭原告對臺灣中小企業銀行之債務，已如前述，而經被告清償後，原
    告對臺灣中小企業銀行之債務，亦因而減少，難認有損害原告之情，是原告此部
    分主張，亦屬無據。
六、末原告雖以依被告以原告之代理人名義與訴外人楊青所訂之買賣契約第五條約定
    ，被告亦應將系爭房地上之抵押權塗銷云云。惟按代理人於代理權限內，以本人
    名義所為之意思表示，直接對本人發生效力，民法第一百零三條第一項定有明文
    ；查本件系爭房地之買賣，係由被告以原告代理人之名義與訴外人楊青訂立買賣
    契約，有原告提出之買賣契約一件可證，且為兩造所不爭執；雖該買賣契約第五
    條約定買賣之不動產如有抵押權等之登記應於移轉登記日期前由乙方負責全部撤
    銷排除障礙或解決清楚；惟該買賣契約既係由被告以原告之代理人名義為之，是
    關於該買賣契約之效力，依前揭規定應直接對本人即原告發生效力；即依該買賣
    契約對訴外人楊青負有塗銷系爭房地上之抵押權義務之人為原告，非謂被告代理
    原告簽約後，即因而對訴外人楊青負有塗銷抵押權之義務，是原告以被告代理原
    告簽約為由，主張被告應負塗銷抵押權之責等，洵屬不可採。
七、綜上所述，被告所辯，堪值採信。從而，原告依委任之法律關係，請求被告給付
    一百萬元及自起訴狀繕本送達之翌日即九十年二月二十八日起至清償日止，按週
    年利率百分之五計算之法定遲延利息，為無理由，應予駁回。又原告之訴既經駁
    回，其假執行之聲請，即失所附麗，自應併予駁回。
八、本件事證已明，兩造其餘主張與舉證，經核均與本院前開認定無礙，爰不予一一
    論述，附此指明。
據上論結，本件原告之訴為無理由，依民事訴訟法第七十八條，判決如主文。
中      華      民      國    九十      年      九      月     十九     日
                             臺灣臺中地方法院民事第三庭
~B法      官  林源森
右為正本係照原本作成
如不服本判決，應於判決送達後二十日內，向本院提出上訴狀。
中      華      民      國    九十      年      九      月     二十四     日
~B法院書記官


司法院資訊處製作；財團法人民間司法改革基金會備份。
